【裁判字號】    98,簡上,384
【裁判日期】    981110
【裁判案由】    詐欺
【裁判全文】
臺灣高雄地方法院刑事判決             98年度簡上字第384號
上  訴  人
即  被  告  甲○○
上列上訴人因詐欺案件，不服本院高雄簡易庭於中華民國98年3
月20日所為98年度審簡字第6222號刑事第一審簡易判決（聲請簡
易判決處刑案號：97年度偵字第24473 號，移送併辦案號：97年
度偵字第31690 號、98年度偵字第553 號），提起上訴，本院管
轄之第二審合議庭判決如下：
    主  文
上訴駁回。
    事  實
一、甲○○明知詐騙集團之不法份子經常利用他人存款帳戶、提
    款卡、密碼轉帳等方式，獲取不法利益並逃避執法人員之追
    查，且依其社會經驗，應有相當之智識程度可預見將其銀行
    帳戶、提款卡、密碼等交付與不相識之人使用，有被犯罪集
    團利用作為詐財轉帳匯款等犯罪工具之虞，卻仍不違反其本
    意，竟基於幫助他人詐欺取財之不確定故意，於民國97年8
    月22日10時許，在高雄縣大樹鄉○○路上某「統一超商」店
    內，將其於97年8 月21日向第一商業銀行鳳山分行申設之帳
    號00000000000 號帳戶（下稱第一銀行帳戶）及於90年10月
    18日向合作金庫銀行興鳳分行申設之帳號0000000000000 號
    帳戶（下稱合作金庫帳戶）之存摺影本、提款卡及密碼，以
    宅急便方式寄交予詐騙集團中佯稱姓名為「張豐立」之成年
    男子使用。該詐騙集團於取得上開帳戶後，所屬之成員間乃
    基於共同意圖為自己不法所有之犯意聯絡，由集團中某成員
    撥打電話向附表所示之丑○○、丙○○、己○○、乙○○、
    壬○○、辛○○、癸○○、丁○○、戊○○、子○○等（下
    稱丑○○等人）假籍「網路購物交易錯誤」或「援交」等方
    式，致丑○○等人因而陷於錯誤，而依指示匯款如附表所示
    之金額至甲○○上開第一銀行帳戶或合作金庫帳戶內（詐騙
    時間、方式及匯款時間、金額詳如附表所示）。嗣因丑○○
    等人發覺有異，始知受騙，報警處理，於97年8 月26日11時
    10分許，在第一商業銀行鳳山分行（址設高雄縣鳳山市○○
    路1 號）當場逮捕欲將第一銀行帳戶內新臺幣（下同）6 萬
    2,000 元轉至合作金庫帳戶之甲○○後，始悉上情。
二、案經丑○○等人訴由高雄縣政府警察局移送臺灣高雄地方法
    院檢署檢察官偵查後，聲請以簡易判決處刑。
    理  由
一、按被告以外之人於審判外之陳述，雖不符刑事訴訟法第159
    條之1 至第159 條之4 之規定，而經當事人於審判程序同意
    作為證據，法院審酌該言詞陳述或書面陳述作成時之情況，
    認為適當者，亦得為證據，刑事訴訟法第159 條之5 第1 項
    定有明文。本件檢察官、被告於本院審判程序時，就本判決
    所引用其他審判外之言詞或書面陳述，均明示同意有證據能
    力，本院審酌該具有傳聞證據性質之證據，其取得過程並無
    瑕疵，與待證事實具有關聯性，證明力非明顯過低，以之作
    為證據係屬適當，認俱得為證據。
二、訊據上訴人即被告（下稱被告）甲○○矢口否認有何幫助詐
    欺取財之犯行，辯稱：伊係負債30幾萬想整合負債，因於網
    路上看到了貸款廣告，伊就在網路上留資料，後來就有一位
    姓名年籍不詳自稱「張代書」之人email 至伊的信箱，表示
    可以幫忙辦理貸款，但需要伊提供銀行帳戶之存摺、提款及
    密碼，伊不疑有他，遂依指示將第一銀行帳戶及合作金庫帳
    戶之存摺影本、提款卡及密碼郵寄至高雄縣大樹鄉○○路上
    某「統一超商」予姓名為「張豐立」之人收執，惟事後並無
    收到任何貸款金額。另臺灣臺南地方法院檢察署98年度偵字
    第3752號聲請簡易判決處刑書及臺灣臺南地方法院98年度簡
    字第728 號判決書內，均明揭被告係受詐騙集團詐騙始交付
    第一銀行及合作金庫帳戶之被害人，是伊為被害人而非幫助
    詐欺之共犯，伊無幫助詐欺取財之犯行云云。經查：
  (一)本件被害人丑○○等人於附表所示之期日，分別遭詐騙集團
    成員以電話假籍「網路購物交易錯誤」或「援交」等詐騙方
    式，致渠等陷於錯誤，而依指示分別匯款或以現金存入之方
    式將附表所示金額轉至被告甲○○之第一銀行帳戶或合作金
    庫帳戶等情，業據證人即被害人丑○○等人於警詢時指訴綦
    詳（高雄縣政府警察局高縣警刑偵四字第0970092546號刑案
    偵查卷第14頁至第18頁、第27頁至第32頁），復有被告於第
    一銀行鳳山分行開戶之基本資料及97年8 月21日至97年8 月
    24日存提款明細1 份、被告於合作金庫興鳳分行開戶資料及
    97年8 月9 日至9 月10日期間存提款明細表1 份、丑○○匯
    款第一銀行帳戶之單據影本3 張、臺南縣警察局永康分局鹽
    行派出所受理詐騙帳戶通報警示簡便格式表影本1 張、臺南
    縣警察局永康分局鹽行派出所陳報單影本1 張、上開派出所
    受理詐騙帳戶通報警示簡便格式表影本1 張、受理刑事案件
    報案三聯單影本1 張、被告第一銀行帳戶存摺影本1 份、被
    告合作金庫帳戶存摺影本1 份、金融機構聯防機制通報單影
    本1 張、內政部警政署反詐騙諮詢專線紀錄表影本2 張、郵
    政自動櫃員機交易明細表影本1 張、臺中市警察局第六分局
    何安派出所陳報單影本1 張、受理刑事案件報案三聯單影本
    1 張、匯款至被告合作金庫帳戶之金融帳號及以該帳戶提款
    卡以現金提款之ATM 明細表各1 份（上開警卷第21頁至第25
    頁、第38頁至第45頁，高雄縣政府警察局高縣警刑偵四字第
    09700 號刑案偵查卷第11頁至第27頁）附卷足稽，堪認被告
    之第一銀行及合作金庫帳戶確曾遭詐騙集團所使用，並向被
    害人丑○○等人詐取如附表所示之款項甚明。
  (二)本件被告雖以貸款為由而為前開之抗辯，惟查：一般貸款之
    辦理，倘經銀行准予核貸，理應由銀行將貸款之金額存入借
    用人之銀行帳戶內，再由借用人利用該帳戶之存摺或提款卡
    提領，然本件被告悉數將銀行帳戶之存摺及提款卡、密碼交
    與自稱為「張豐立」之人，若辦理貸款乙節為真，且經銀行
    核撥貸款，則被告將如何從銀行帳戶內提領金錢？又如何能
    避免自稱為「張豐立」之人，利用取得被告銀行帳戶資料之
    機會，將貸款金額挪為己用之疑慮？況且本件被告僅提供帳
    戶存摺、提款卡及密碼，並未提供任何足資擔保之擔保品或
    工作之相關收入證明，因銀行帳戶資料並無擔保之功能，則
    銀行於控管風險之考量下，又應如何評估被告有無償還貸款
    之能力？甚者，借貸金錢如何還款、利息如何計算等，此均
    為一般借貸關係上所應知悉及辦理貸款時所必須詢問之重點
    ，而被告係因積欠款項而尋求貸款，應有與銀行金錢往來之
    經驗，何以就借貸時攸關己身之權益，亦未加以詳問。揆諸
    上情，被告為辦理貸款，卻又將銀行帳戶之存摺、提款卡及
    密碼交付予他人，被告對此不但未加質疑，又未詢問借貸之
    相關問題等細節，均足徵與常情有所不合。再者，個人在金
    融機構所開設帳戶之存摺及提款卡、印章、密碼等物，與存
    戶個人財產權益息息相關，專有性甚高，理應慎重保管、使
    用，被告竟與自稱為「張豐立」之人，在素未謀面之情況下
    ，即逕將銀行之存摺、金融卡及密碼交付予不熟識之第三人
    ，亦與事理不符。是被告前揭所辯，應屬卸責之詞，均不足
    採。
  (三)按刑法上之故意，可分為直接故意與不確定故意（間接故意
    ），所謂「不確定故意」，係指行為人對於構成犯罪之事實
    ，預見其發生而其發生並不違背其本意者，刑法第13條第2
    項定有明文。查個人之存摺與金融卡，專有性甚高，並非一
    般自由流通使用之物，縱須交他人使用，亦必基於信賴關係
    或特殊事由，自不可能隨意交予完全不相識之人任意使用，
    更況不肖之徒為掩飾不法行徑，避免執法人員之追究處罰，
    經常利用他人帳戶之存摺、金融卡及密碼轉帳或提領犯罪所
    得，藉以掩蓋犯罪行為之情形，業經新聞及電視等大眾傳播
    系統多所報導，政府亦宣導民眾注意防範。而本件案發時，
    被告業已年滿26歲，且於中鋼保全公司擔任保全工作已有數
    年，亦為大學國貿系肆業等情，業據被告自承在卷，足認已
    有相當之工作經驗及一般生活智識，而依其智識能力及社會
    生活經驗，對於將自己申設之帳戶存摺、金融卡及密碼交予
    不相識之人，該帳戶將有可能會被利用作為實行犯罪行為之
    工具一事自應有所預見，其竟仍執意將所申辦之帳戶供人使
    用，對於他人持以犯罪之事實，自不違背其本意，已符合前
    開「不確定故意」之要件。
  (四)按認定事實，適用法律，為法院之職權，審理事實之法院，
    應依其調查證據所得心證，自行認定事實，適用法律，並不
    受他判決之拘束，亦不得僅以他判決認定之事實，為其判決
    之主要依據。最高法院97年度臺上字第1263號判決意旨參照
    。查本件被告雖稱臺灣臺南地方法院檢察署98年度偵字第37
    52號聲請簡易判決處刑書，及臺灣臺南地方法院98年度簡字
    第728 號判決書內，均明揭伊為被害人，故伊係受詐騙集團
    詐騙始交付第一銀行及合作金庫帳戶之存摺、提款卡及密碼
    云云，惟觀諸上開聲請簡易判決處刑書及判決書，其上雖有
    「被害人」之記載，然此係指詐騙集團取得本件被告上開銀
    行帳戶相關資料之行為，以本件被告之地位而言，係屬被害
    人，而非指本件被告就該詐騙集團使用其帳戶而詐取他人金
    錢之行為，亦屬被害人，且被告交付銀行帳戶相關資料予自
    稱「張豐立」之人，本院依卷內之證據，業已認定被告確有
    幫助詐欺取財之不確定故意，復有被害人受有詐騙之事實可
    佐，揆之上開判決意旨，本院認定之事實，自不因他判決之
    內容而受有影響，是被告所執之上開抗辯，容有所誤，而無
    可採。
  (五)綜上所述，被告主觀上有幫助他人詐欺取財之不確定故意，
    且被害人丑○○等人亦因受詐騙而有匯款至被告申設帳戶內
    之客觀事實，本件事證明確，被告犯行，堪以認定，應依法
    論罪科刑。
三、刑法上之幫助犯，係對於犯罪與正犯有共同之認識，而以幫
    助之意思，對於正犯資以助力，而未參與實施犯罪之行為者
    而言。如未參與實施犯罪構成要件之行為，且係出於幫助之
    意思提供助力，即屬幫助犯，而非共同正犯。本件被告甲○○將其申設之帳戶存摺、提款卡及密碼，交付並告知予詐騙
    集團中姓名年籍不詳自稱為「張豐立」之成年男子使用，雖
    使該詐騙集團中之成員得基於詐欺取財之犯意，向被害人丑
    ○○等人施以詐術，致使被害人陷於錯誤，分別匯款至被告
    所提供之上開帳戶內，而遂行其詐欺取財之犯行，惟被告僅
    單純提供帳戶供人使用之行為，並不等同於向被害人施以欺
    罔之詐術行為，且亦無證據證明被告有參與詐欺取財犯行之
    構成要件行為，揆諸前揭說明，核被告提供第一銀行及合作
    金庫帳戶之存摺、提款卡及密碼，對於該詐欺集團詐欺取財
    犯行資以助力之行為，係犯刑法第30條第1 項前段、第339
    條第1 項之幫助詐欺取財罪。因被告並未實際參與詐欺犯行
    ，所犯情節較正犯輕微，爰依刑法第30條第2 項規定，減輕
    其刑。另詐騙集團成員之詐欺犯行雖有多次，然被告僅有單
    純一幫助行為，故僅論以一罪。又檢察官就犯罪事實一部起
    訴者，其效力及於全部，刑事訴訟法第267 條定有明文，因
    被告僅有一幫助行為，故本件移送併辦部分（即對丙○○、
    己○○、乙○○、壬○○、辛○○、癸○○、丁○○、子○○犯幫助詐欺取財部分），屬同一幫助詐欺犯行，為同一案
    件，依刑事訴訟法第451 條第3 項規定，為起訴效力所及，
    本院應併予審理，附此敘明。
四、原審以被告所犯事證明確，適用刑法第30條第1 項、第339
    條第1 項之規定，並審酌被告任意將其所有之金融機構帳戶
    提供他人使用，不顧可能遭他人用以作為犯罪工具，嚴重破
    壞社會治安及有礙金融秩序，助長犯罪歪風，所為實不足取
    ，且造成被害人丑○○等人受有如附表所示之損害，惟念其
    前無犯罪之前科，素行尚佳等一切具體情狀，量處有期徒刑
    4 月，並斟酌被告所犯情節，諭知以1,000 元折算1 日為其
    易科罰金之折算標準。經核原審認事用法均無違誤，量刑亦
    稱妥適。被告提起上訴，猶執前詞否認犯罪，指摘原判決不
    當，為無理由，應予駁回。
據上論斷，應依刑事訴訟法第455 條之1 第1 項、第3 項、第36
8 條，判決如主文。
本案經檢察官庚○○到庭執行職務。
中    華    民    國    98    年    11    月    10    日
                  刑事第十二庭  審判長法  官   黃建榮
                                      法  官   王品惠
                                      法  官   林勳煜
以上正本證明與原本無異。
不得上訴。
中    華    民    國    98    年    11    月    10    日
                                      書記官  莊正彬
附錄本判決論罪科刑法條全文：
中華民國刑法第339條
意圖為自己或第三人不法之所有，以詐術使人將本人或第三人之
物交付者，處5 年以下有期徒刑、拘役或科或併科1 千元以下罰
金。
以前項方法得財產上不法之利益或使第三人得之者，亦同。
前二項之未遂犯罰之。
附表：
┌─┬───┬───────────┬──────────┐
│編│被害人│詐欺時間、地點、方式  │匯款時間、地點、金額│
│號│      │                      │                    │
├─┼───┼───────────┼──────────┤
│  │      │97年8 月23日14時36分許│告訴人丑○○於97年8 │
│  │丑○○│，撥打電話給告訴人謝孟│月23日16時25分許，依│
│１│      │桓，佯稱前在網路上購物│指示前往臺南市第一銀│
│  │      │雖交易已完成，但過程中│行ATM 操作4 次，匯款│
│  │      │作業有疏失，須至銀行  │共計15萬4,000 元至被│
│  │      │ATM 操作，致丑○○陷於│告第一銀行帳戶內。  │
│  │      │錯誤。                │                    │
├─┼───┼───────────┼──────────┤
│  │      │97年8 月23日，撥打電話│告訴人丙○○於97年8 │
│  │丙○○│給告訴人丙○○，佯稱其│月23日，依指示前往臺│
│２│      │網路購物交易錯誤，致杜│南市第一銀行以現金轉│
│  │      │玉萍陷於錯誤。        │帳方式，匯款2,000 元│
│  │      │                      │至被告第一銀行帳戶內│
│  │      │                      │。                  │
├─┼───┼───────────┼──────────┤
│  │      │97年8 月23日，撥打電話│告訴人己○○於97年8 │
│  │己○○│給告訴人己○○，佯稱援│月23日，依指示前往第│
│３│      │交，致己○○陷於錯誤。│一銀行桃園分行以現金│
│  │      │                      │轉帳方式，匯款3,000 │
│  │      │                      │元至被告第一銀行帳戶│
│  │      │                      │內。                │
├─┼───┼───────────┼──────────┤
│  │      │97年8 月23日，撥打電話│告訴人乙○○於97年8 │
│  │乙○○│給告訴人乙○○，佯稱援│月23日，依指示前往第│
│４│      │交，致乙○○陷於錯誤。│一銀行桃園分行以現金│
│  │      │                      │存入轉帳2,000 元及  │
│  │      │                      │1,000 元（起訴書誤載│
│  │      │                      │為1,500 元2 次），至│
│  │      │                      │被告第一銀行帳戶內。│
├─┼───┼───────────┼──────────┤
│  │      │不詳時間撥打電話給告訴│告訴人壬○○於97年8 │
│  │壬○○│人壬○○，佯稱其網路購│月24日，依指示以其臺│
│５│      │物公司付款系統錯誤，需│銀岡山分行帳戶匯款1 │
│  │      │立即操作ATM 處理，致黃│萬9,983 元至被告合作│
│  │      │俊義陷於錯誤。        │金庫帳戶內。        │
├─┼───┼───────────┼──────────┤
│  │      │不詳時間撥打電話給告訴│告訴人辛○○於97 年8│
│  │辛○○│人辛○○，佯稱援交，致│月24日17時38分許，依│
│６│      │辛○○陷於錯誤。      │指示以其中國信託銀行│
│  │      │                      │帳戶匯款3, 000元至被│
│  │      │                      │告合作金庫帳戶內。  │
├─┼───┼───────────┼──────────┤
│  │      │不詳時間撥打電話給告訴│告訴人癸○○於97年8 │
│  │癸○○│人癸○○，佯稱援交，致│月24日，依指示以其郵│
│７│      │辛○○陷於錯誤。      │局帳戶匯款4, 000元至│
│  │      │                      │被告合作金庫帳戶內。│
│  │      │                      │                    │
├─┼───┼───────────┼──────────┤
│  │      │在MSN 即時通訊與告訴人│告訴人丁○○於97年8 │
│  │丁○○│丁○○聊天，數日後提出│月25日，依指示以其第│
│８│      │見面要求，對告訴人佯稱│一銀行帳戶匯款3, 000│
│  │      │須以提款卡做身分辨識，│元2 筆（共計6,000 元│
│  │      │致丁○○陷於錯誤。    │）至被告合作金庫帳戶│
│  │      │                      │內。                │
├─┼───┼───────────┼──────────┤
│  │      │97年8 月25日20時54分許│告訴人戊○○於97年8 │
│  │戊○○│，撥打電話給告訴人許詠│月25日21時36分許，前│
│９│      │惠，佯稱網路購物轉帳錯│往臺中市○○路○ 段83│
│  │      │誤，將聯絡國泰世華銀行│號何厝郵局，依指示操│
│  │      │客服專員與其聯絡，後於│作ATM 將2 萬9,999 元│
│  │      │同日20時59分許，另一假│轉帳至被告合作金庫帳│
│  │      │冒國泰世華銀行客服專員│戶內。              │
│  │      │對告訴人戊○○佯稱須依│                    │
│  │      │照指示操作ATM 才能取消│                    │
│  │      │分期付款，致戊○○陷於│                    │
│  │      │錯誤。                │                    │
├─┼───┼───────────┼──────────┤
│  │      │不詳時間撥打電話給告訴│告訴人劉吏恒於97年8 │
│  │劉吏恒│人劉吏恒，佯稱援交，致│月25日，依指示以其合│
│１│      │劉吏恒陷於錯誤。      │作銀行內湖分行帳戶匯│
│０│      │                      │款3,000 元及1,000 元│
│  │      │                      │（共計4,000 ），至被│
│  │      │                      │告合作金庫帳戶內。  │
└─┴───┴───────────┴──────────┘


司法院資訊處製作；財團法人民間司法改革基金會備份。
